福建高等法院金門分院刑事判決　　　　100年度交上易字第1號
上　訴　人　福建金門地方法院檢察署檢察官
被　　　告　楊誠圻
上列上訴人因被告過失傷害案件，不服福建金門地方法院99年度
交易字第20號，中華民國99年12月24日第一審判決（起訴案號：
福建金門地方法院檢察署99年度調偵字第46號），提起上訴，本
院判決如下：
    主  文
上訴駁回。
    事  實
一、楊誠圻於民國（下同）98年12月31日晚間參加金門縣金城鎮
    體育館之跨年晚會結束後，於99年1月1日凌晨2 時20分許（
    起訴書誤載為2 時30分許，應予更正）駕駛登記為其妻周錦
    芸名下之車牌號碼WY-3342 號自用小客車欲回其金沙鎮官嶼
    里塘頭4 號住處，嗣沿金門縣環島北路由金城鎮往金沙鎮沙
    美方向行駛，途經設有禁止超車標線、交岔路口標誌之無號
    誌交岔路口金門縣金沙鎮○○路段（即環島北路何厝路段07
    062 路燈前之路段），原應注意汽車行經設有禁止超車標線
    、交岔路口標誌之處所，不得超車；行經設有無號誌之交岔
    路口，應減速慢行，作隨時停車之準備；欲超越同一車道之
    前車時，須先按鳴喇叭二單響或變換燈光一次，前行車減速
    靠邊或以手勢或亮右方向燈表示允讓後，後行車始得超越，
    而依當時天候陰、夜間有照明、現場柏油路面、無障礙物、
    視距良好等狀況，並無不能注意之情事，因見前方同向行駛
    由李介盛騎乘附載其同學梁鈞博之車牌號碼3JV-598 號重型
    機車減速，竟未減速，亦未事先按鳴喇叭二單響或變換燈光
    一次以示警，即貿然自該機車左方超車，適李介盛亦疏未注
    意在劃有禁止超車線之路段，不得迴車；迴車前，應暫停並
    顯示左轉燈光或手勢，看清無來往車輛，並注意行人通過，
    始得迴轉，即貿然迴轉，致楊誠圻所駕駛上開自小客車煞閃
    不及，因而擦撞李介盛所騎乘之重型機車左側，使李介盛當
    場人車倒地，致李介盛因此受有左脛骨與腓骨幹之開放性骨
    折之傷害，梁鈞博則受有左膝內側輕微瘀血之傷害（梁鈞博
    傷害部分未據提出告訴）。
二、案經被害人李介盛訴由金門縣警察局金湖分局報請福建金門
    地方法院檢察署檢察官偵查起訴。
    理  由
壹、證據能力部分：
    按被告以外之人於審判外之言詞或書面陳述，除法律有規定
    者外，不得作為證據，刑事訴訟法第159條第1項定有明文；
    同法第159條之5規定被告以外之人，於審判外之陳述，雖不
    符前四條（指第159條之1至第159條之4）之規定，而經當事
    人於審判程序同意作為證據，法院審酌該言詞陳述或書面陳
    述作成時之情況，認為適當者亦得為證據。而所謂「審酌該
    陳述作成時之情況，認為適當」者，係指依各該審判外供述
    證據製作當時之過程、內容、功能等情況，是否具備合法可
    信之適當性保障，加以綜合判斷而言（詳最高法院94年度台
    上字第3277號判決意旨、第5830號判決意旨）。本判決下列
    引用之各該被告以外之人於審判外之陳述（含書面陳述），
    雖屬傳聞證據，惟當事人即被告楊誠圻於99年11月15日在原
    審準備程序期日及本院準備程序中均表示同意作為證據而不
    予爭執（原審卷第27頁至第28頁、83頁，本院卷第25頁、26
    頁），本院審酌結果，認上開證據資料製作時之情況，尚無
    違法不當及證明力明顯過低之瑕疵，亦認為以之作為證據應
    屬適當。揆諸前開規定，爰依刑事訴訟法第159條之5規定，
    認前揭證據資料均有證據能力。
貳、實體部分
一、上開事實已據被告楊誠圻於99年9 月24日在檢察官偵查時供
    稱：「我承認我有不當超車的過失。」等語明確（99年度調
    偵字第46號偵查卷第11頁）。復據其於原審準備程序時供稱
    ，其承認有在禁止超車的地方超車；「那個時候被害人摩托
    車已經停下來，我就想要超車，沒想到他停下來是要無預警
    迴轉，我閃避不及，才會發生車禍。」（原審卷第25頁、28
    頁）；復於原審審理時供稱：「因為那個是在不得已的情形
    下我才超車的。那時是晚上，我的車子在他的後面約二十多
    公尺，他車子停下來然後緊急迴轉，才會有擦撞的情形。」
    ，「當初我超車的情形是因為李先生的車子靠邊停車，我要
    超車的時候他才無預警的迴轉到中間來。」，「我是看到他
    迴轉，我來不及煞車。」，「這件事故，監理站也說雙方都
    有過失，、、。」，「因為雙方都有過失，、、。」（原審
    卷第82頁、87頁、88頁、91頁）各等語在卷。
二、又被告楊誠圻於本院準備程序時亦供稱：「、、，我是有超
    車沒錯。對於檢察官起訴的犯罪事實我沒有意見。」，「、
    、，我只承認我有過失。」，「（問：對於原審判決所認定
    之犯罪事實有何意見？被告是否認罪？）我承認，但是我要
    超車之前我確實有按喇叭。」，對於其於99年9 月24日在檢
    察官偵查訊問時供稱，其承認有不當超車的過失等情並無意
    見；復於本院審理時供稱：有發生車禍事實沒錯，對於福建
    省金門縣車輛行車事故鑑定委員會99年5月5日（99）鑑字第
    084 號函附鑑定意見書（影本）與福建省金門縣車輛行車事
    故覆議鑑定委員會99年11月15日（99）覆鑑字第9924號函附
    鑑定覆議意見書（影本）均無意見，各等語明確（本院卷第
    23頁、25頁、第65頁、73頁、68頁、69頁）。
三、是由上開（一）、（二）、所述可知，本件被告楊誠圻於如
    事實欄第一段所述時、地，顯然未減速慢行，亦未事先按鳴
    喇叭二單響或變換燈光一次以示警，即貿然自告訴人李介盛
    所騎該機車左方超車，嗣因超車不當，致煞閃不及因而擦撞
    同向在前貿然迴轉亦有過失而由告訴人李介盛所騎乘之重型
    機車左側，使告訴人李介盛當場人車倒地等情至明；核與證
    人即告訴人李介盛於原審審理證述與警詢時之指訴，證人梁
    鈞博於警詢時陳述車禍情節相符（原審卷第83頁至第85頁，
    警卷第8 頁至第10頁、16頁，第11頁至第14頁），此外並有
    道路交通事故現場圖、道路交通事故談話紀錄表、受理各類
    案件紀錄表、受理刑事案件報案三聯單及照片12張等各在卷
    可資佐證（警卷第15頁、16頁、19頁、20頁、26頁至第31頁
    ）。
四、按汽車行經無號誌之交岔路口，應減速慢行，作隨時停車之
    準備；行經設有交岔路口標誌之路段或禁止超車標線之處所
    ，不得超車；欲超越同一車道之前車時，須先按鳴喇叭二單
    響或變換燈光一次，前行車減速靠邊或以手勢或亮右方向燈
    表示允讓後，後行車始得超越，道路交通安全規則第93條第
    1項第2款、第101條第1項第1、2、3、5款分別定有明文，此
    乃駕駛人所應注意之義務。本件被告楊誠圻駕駛前揭車牌號
    碼WY-3342 號自用小客車行經如事實欄第一段所述系爭車禍
    路段，自應對前開規定知之甚稔，並有遵守之義務。而本件
    車禍肇事當時天候陰、夜間有照明、現場柏油路面、無障礙
    物、視距良好，並無不能注意之情事，業據被告楊誠圻於警
    詢時供述甚明（警卷第3 頁），並經告訴人李介盛於警詢時
    陳稱明確（警卷第16頁），且有車禍現場照片4 張在卷可稽
    （警卷第26頁至第27頁）。被告竟疏未注意汽車行經無號誌
    之交岔路口，應減速慢行，作隨時停車之準備；行經設有禁
    止超車標線、交岔路口標誌之處所，不得超車，竟貿然超車
    ，致撞及騎乘機車行駛於前方之告訴人李介盛，足認被告楊
    誠圻駕駛前開自用小客車行經前揭車禍肇事路段，並未減速
    慢行，且因超車不當，致煞閃不及因而擦撞告訴人李介盛所
    騎乘之重型機車左側，使告訴人李介盛當場人車倒地發生本
    件車禍；是被告楊誠圻於本件車禍之發生顯有過失至明。
五、又本件車禍經送鑑定與覆議結果，認被告楊誠圻駕駛上揭車
    牌號碼WY-3342 號自用小客車在設有禁止超車標線（即分向
    限制線）處所不得超車，同為肇事原因，此有福建省金門縣
    車輛行車事故鑑定委員會99年5月5日（99）鑑字第084 號函
    附鑑定意見書（影本）與福建省金門縣車輛行車事故覆議鑑
    定委員會99年11月15日（99）覆鑑字第9924號函附鑑定覆議
    意見書（影本）等各在卷可資佐證（警卷第22頁至第24頁、
    原審卷第76頁至第78頁）。由此可證被告楊誠圻於本件車禍
    之發生確有過失應堪認定。
六、本件告訴人李介盛因被告楊誠圻駕駛上揭自用小客車行經前
    揭車禍肇事路段時未減速慢行，且因超車不當，致煞閃不及
    因而擦撞告訴人李介盛所騎乘之重型機車左側，使告訴人李
    介盛當場人車倒地，致受有左脛骨與腓骨幹之開放性骨折之
    傷害一節，有衛生署金門醫院診斷證明書與行政院國軍退除
    役官兵輔導委員會台北榮民總醫院99年12月29日住字第5109
    9號診斷證明書（影本）各一紙在卷可證（99年度偵字第296
    號偵查卷第23頁、本院卷第12頁）。由此可見，被告楊誠圻
    之過失行為與告訴人李介盛因本件車禍受有傷害結果間，顯
    有相當因果關係。綜上所述，本件事證明確，被告過失犯行
    應堪認定。
七、本件車禍經送鑑定與覆議結果，雖亦認為告訴人李介盛騎乘
    車牌號碼3JV-598 號重型機車在劃有分向限制線之路段不得
    迴車，同為肇事原因，故認告訴人李介盛與本件車禍事故之
    發生為與有過失，惟仍不能以此解免被告之過失罪責，附此
    敘明。
八、至於告訴人雖指稱被告尚涉有：1.依現場照片，被告夜間未
    開亮頭燈，只開警示燈，違背道路交通安全規則第109條第1
    款規定。2.被告經營餐飲業，當天為跨年晚會，被告店舖鄰
    近跨年晚會會場，生意一定很好，應為疲勞駕駛等過失（原
    審卷第24頁、39頁）。惟查：1.本件被告楊誠圻於如事實欄
    第一段所述時地發生車禍肇事之際，被告當時業已停車於車
    禍肇事路段道路中央，嗣為保留事故現場無法將車輛移至路
    旁，本應關閉大燈並開啟警示燈示警後方來車，此有金門縣
    警察局金湖分局道路交通事故現場照片編號1至4共四張在卷
    可證（警卷第26頁至第27頁）。從而即不得據該被告停車後
    之照片據以推論被告車輛行駛時即未開啟大燈。何況依上開
    道路交通事故現場照片四張所示，車禍現場路段沿路均有電
    線桿路燈明顯照亮，足證車禍現場路段夜間有照明設備，視
    線、視距清晰良好。告訴人指稱被告夜間未開亮頭燈一節，
    僅屬告訴人個人單方面之臆測而已，並無積極確切證據以資
    佐證，自非可採。2.又告訴人僅憑本件被告發生車禍肇事當
    日為跨年晚會，即片面臆測被告必然生意很好，因認被告為
    疲勞駕駛云云，然並未提出任何具體事證以實其說，從而實
    難僅憑告訴人知片面指訴，即認定被告係疲勞駕駛。
九、論罪科刑部分：核被告楊誠圻所為，係犯刑法第284條第1項
    前段之過失傷害罪。查本件被告楊誠圻於車禍肇事後，雖留
    在現場等候救護車到場處理，嗣經警員到場處理車禍，惟被
    告並未向到場處理車禍之警員主動告知其為開車肇事者等情
    ，業據證人即至現場處理車禍之警員黃裕翔於本院審理時證
    稱明確（本院卷第66頁、65頁）。因被告並未主動向警自承
    車禍，犯過失傷害罪接受裁判，核與刑法第62條自首規定之
    要件不合，附此敘明。
參、維持原審判決部分：原審經調查結果，以被告楊誠圻過失傷
    害罪事證明確，因認被告係犯刑法第284條第1項前段之過失
    傷害罪，並審酌被告並無犯罪前科與其高中畢業之教育程度
    ，被告係從事經營餐飲店等生活狀況及智識程度，被告過失
    傷害罪之過失程度、告訴人李介盛因本件車禍所受傷害情形
    及告訴人李介盛於本件車禍之發生與有過失，惟被告尚未與
    告訴人達成和解等一切情狀，判處被告有期徒刑二月，如易
    科罰金，以新臺幣一千元折算一日之易科罰金折算標準，經
    核原審認事用法並無違誤，量刑亦屬妥適，應予維持。
肆、駁回檢察官上訴部分：
一、檢察官循告訴人李介盛之請求，提起上訴意旨略以：
（一）、告訴人所提出之照片乃告訴人依「道路交通事故處理辦
        法」向警察機關申請備份現場照片電子檔，實非告訴人
        事後再於現場所拍攝。
（二）、告訴人當時於迴轉前雖未轉頭確認後方有無來車，然卻
        有查看機車後視鏡，確沒有看到後方有車燈才迴轉。且
        當時告訴人之車速接近停止狀態，故可確信被告未開亮
        頭燈，若被告當時有開亮頭燈，並於超車前按鳴喇叭示
        警，使告訴人知悉後方有來車，告訴人就不會逕行迴轉
        ，本件交通事故亦將不致發生。
（三）、另原審認告訴人僅憑當天為跨年晚會，即片面臆測被告
        必然生意很好，為疲勞駕駛云云。惟被告曾於行車事故
        鑑定委員會鑑定時，當場表示：雖其工作至那麼晚，但
        因為要趕回去照顧家中小孩，是帶著幸福的心情，身體
        不會感到疲勞等語，足認此部分非告訴人之片面臆測，
        被告當時確有疲勞駕駛之情形。
（四）、告訴人因本件事故迄今已動過五次手術，身心俱疲，其
        中第五次手術中，更因骨頭感染化膿，而需進行鋼釘移
        除、清創。況被告至目前為止，均未曾主動關心告訴人
        之病情，犯後態度明顯不佳，原審量刑顯然過輕等語。
二、本院查：
（一）、檢察官上開上訴（一）、（三）兩點不足採之理由，已
        於本判決理由欄貳之八詳予論述說明，已如前述。
（二）、告訴人李介盛於車禍事故發生後，於99年1月1日在警詢
        調查時亦自承：「我迴轉到車道的中心位置，發現對方
        車子距離很近，我也來不及採取反應動作。」等語明確
        （警卷第16頁，金門縣警察局道路交通事故談話紀錄表
        ）。由此可知，告訴人於駕駛其機車迴轉時，顯然有目
        睹發現被告駕駛系爭小客車駛近甚明。故檢察官前揭上
        訴（二）、部分，認告訴人指稱其當時於迴轉前未轉頭
        確認後方有無來車，確未看到後方有車燈才迴轉，確信
        被告未開亮頭燈云云，自非可採。
（三）、按本件被告所犯刑法第284條第1項前段之過失傷害罪，
        其法定刑為6月以下有期徒刑、拘役或5百元以下罰金。
        本件原審業已審酌本案被告過失程度與告訴人李介盛於
        本件車禍之發生與有過失及被告尚未與告訴人達成民事
        和解等一切情狀，對於被告判處有期徒刑二月，就刑度
        而言，原審量刑並無過輕之問題。本件車禍發生後，依
        告訴人李介盛之兄即告訴代理人李根勤於原審準備程序
        時亦自承，被告有去看告訴人李介盛三次等語在卷（原
        審卷第23頁）；且告訴人李介盛於原審審理時亦證稱，
        被告楊誠圻有找其本人和解，惟因在調解委員會時，因
        被告主張抗辯是告訴人撞到被告，致未成立和解等語明
        確（原審卷第85頁、83頁）。故告訴人指稱被告至目前
        為止，均未曾主動關心告訴人之病情，犯後態度明顯不
        佳一節，衡情應屬告訴人個人主觀上之認知與看法而已
        ；是檢察官前揭上訴（四）、部分，亦不足取。
（四）、綜上所述，檢察官提起本件上訴，經核並無理由，應予
        駁回。
據上論斷，應依刑事訴訟法第368條，判決如主文。
本案經檢察官李靜文到庭執行職務。
中    華    民    國   100    年     5    月    26    日
                  刑事庭審判長法  官  吳昭瑩
                              法  官  陳容正
                              法  官  陳坤地
以上正本證明與原本無異。
不得上訴。
                              書記官  李麗鳳
中    華    民    國   100    年     5    月    26    日
附錄：本案論罪科刑法條全文
中華民國刑法第284條
因過失傷害人者，處6月以下有期徒刑、拘役或5百元以下罰金，
致重傷者，處1年以下有期徒刑、拘役或5百元以下罰金。
從事業務之人，因業務上之過失傷害人者，處1 年以下有期徒刑
、拘役或1千元以下罰金，致重傷者，處3年以下有期徒刑、拘役
或2千元以下罰金。